【裁判字號】    92,台上,854
【裁判日期】    920221
【裁判案由】    違反稅捐稽徵法
【裁判全文】
最高法院刑事判決                                九十二年度台上字第八五四號
    上   訴   人  台灣高等法院高雄分院檢察署檢察官
    上訴人即被告  甲○○
右上訴人等因被告違反稅捐稽徵法案件，不服台灣高等法院高雄分院中華民國九十一
年十二月十七日第二審更審判決（九十一年度重上更(八)字第一八號，起訴案號：台灣
高雄地方法院檢察署八十年度偵字第四０四五、九七二六號），提起上訴，本院判決
如左：
    主  文
原判決撤銷，發回台灣高等法院高雄分院。
    理  由
本件原判決認定：上訴人即被告甲○○為高雄市三民區○○○街四三三｜一號誼光企
業服務有限公司（下稱誼光公司）及桃園縣中壢市○○○路○段十一號三樓宏一環境
工業股份有限公司（下稱宏一公司）之負責人（商業負責人），亦係高雄市三民區○
○○街四三三號之一誼正企業有限公司（掛名負責人李春美，下稱誼正公司）、高雄
市左營區○○○路一一二五號呈俊企業有限公司（掛名負責人柯國基，下稱呈俊公司
）、高雄市新興區○○○路一二二號維懋企業有限公司（掛名負責人蕭富森，下稱維
懋公司）等三家公司之實際負責人（商業負責人）；已判決確定柯元喜為宏一行之商
業負責人（宏一行設於中壢市○○○路○段十一號三樓｜與宏一公司同址），通緝中
之劉燄為呈俊行之商業負責人（呈俊行設於高雄市三民區○○○街四三三｜一號｜與
誼光公司同址），甲○○所經營之誼光公司、維懋公司、呈俊公司及誼正公司於民國
七十七年間起至七十八年間，分別與台中市、台北縣多所國小訂立裝設中央系統飲水
機工程（其中誼光公司之報稅金額達新台幣（下同）五千六百餘萬元、維懋公司之報
稅金額為一千三百餘萬元、呈俊公司之報稅金額為二千五百餘萬元、誼正公司之報稅
金額為二千五百餘萬元），其為圖逃漏稅捐，竟與劉燄、柯元喜共同基於填載不實統
一發票（會計憑證）之概括犯意聯絡而逃漏稅捐，於七十八年一至三月間，明知宏一
行與呈俊行及維懋公司並無如原判決附表一所列金額等值物品實際之交易（其發票日
期、買受人、發票號碼、銷售金額均詳如原判決附表一所示），竟推由柯元喜連續填
製原判決附表一所示之不實統一發票二十二張，金額共計五千五百四十八萬七千二百
元，分別交付呈俊行（二十一張）、維懋公司（一張）充作營業進項憑證，亦明知呈
俊行與誼光公司、宏一公司、誼正公司、呈俊公司、及維懋公司等五家公司，於七十
七年十二月至七十八年七月間，無如原判決附表二所列金額等值物品之實際交易（其
發票日期、買受人、發票號碼、銷售金額均詳如原判決附表二所示），亦推由劉燄連
續填製原判決附表二所示之不實統一發票三十一張，金額共六千一百五十一萬三千三
百九十八元，供誼光公司等五家公司充作進項憑證，並由誼光公司等五家公司分別持
宏一行或呈俊行前開統一發票當進項憑證向高雄市稅捐稽徵處、桃園縣稅捐稽徵處申
報（至於宏一行及呈俊行就原判決附表一、二所示之統一發票向稅捐稽徵機關申報情
形則如原判決附表一、二備註欄所示）；嗣經稅捐機關發覺宏一行之交易及報稅情狀
有異予以查核而發覺上情；而誼光公司等五家公司逃漏營業稅經稅捐機關核定分別為
，誼光公司一百零七萬八千三百十三元、宏一公司十萬八千二百四十二元、呈俊公司
九十九萬七千四百十七元、誼正公司二十八萬二千四百四十七元、維懋公司三十六萬
七千元，合計共為二百九十萬七千九百十九元，均足生損害於稅捐稽徵機關對統一發
票之管理及稅捐核課之正確性等情，因而撤銷第一審之判決，改判論處被告共同連續
商業負責人，以明知為不實之事項而填製會計憑證，處有期徒刑一年，減為有期徒刑
六月，如易科罰金以佰元（銀元）折算一日（原判決又認定牽連犯稅捐稽徵法第四
十七條第一款、第四十一條之罪）；固非無見。
惟查：(一)原判決於事實欄認定：「被告為圖逃漏稅捐，竟與劉燄、柯元喜共同基於填
載不實統一發票（會計憑證）之概括犯意聯絡而逃漏稅捐，於七十八年一至三月間，
明知宏一行與呈俊行及維懋企業有限公司，無如附表一所列金額等值物品實際之交易
，竟推由柯元喜連續填製附表一所示之不實統一發票二十二張，金額共計五千五百四
十八萬七千二百元，分別交付呈俊行（二十一張）、維懋公司（一張）充作營業進項
憑證，亦明知呈俊行與誼光公司、宏一公司、誼正公司、呈俊公司、及維懋公司等五
家公司，於七十七年十二月至七十八年七月間，無如附表二所列金額等值物品之實際
交易，亦推由劉燄連續填製附表二所示之不實統一發票三十一張，金額共六千一百五
十一萬三千三百九十八元，供誼光公司等五家公司充作進項憑證，足生損害於稅捐稽
徵機關對統一發票之管理及稅捐核課之正確性」；如果無訛，被告似未實際分擔明知
為不實之事項而填製會計憑證之犯罪行為，而僅為同謀共同正犯，原判決於理由欄竟
說明被告就此部分之犯罪，亦有行為分擔（原判決正本第十六頁），致事實與理由矛
盾，自屬違誤。(二)原判決於理由欄內說明：本件被告係犯修正前（五十七年一月八日
公布）商業會計法第六十六條第一款之明知為不實之事項而填製會計憑證罪，復牽連
犯修正前（六十八年八月六日公布）稅捐稽徵法第四十七條第一款、第四十一條之罪
，從一重之修正前商業會計法第六十六條第一款之罪處斷云云；然查修正前商業會計
法第六十六條第一款之法定刑為五年以下有期徒刑、拘役或一萬元（銀元）以下罰金
；而修正前稅捐稽徵法第四十一條之法定刑為五年以下有期徒刑、拘役或科或併科一
千元（銀元）元以下罰金，且依稅捐稽徵法第四十七條第一款規定，適用稅捐稽徵法
第四十一條處罰時，拘役及罰金均在排除之列，則被告所犯上開二法，應以修正前稅
捐稽徵法第四十七條第一款、第四十一條之罪為重，原判決竟依較輕之修正前商業會
計法第六十六條第一款處斷，有適用法則不當之違法；又稅捐稽徵法第四十七條第一
款之規定，係將納稅義務人之公司於逃漏稅捐時，其受罰責任，轉嫁於公司負責人，
其犯罪主體仍為公司，公司負責人僅屬受罰主體，為代罰性質，且公司本身並無犯意
可言，公司負責人既非逃漏稅捐之納稅義務人，公司以不正當方法逃漏稅捐，縱實際
上係由該公司負責人或其他有權代表公司之自然人代表公司為之，究非公司負責人本
身之犯罪行為，與該公司負責人之其他犯罪行為，自無方法結果之牽連關係可言，應
併合處罰，原判決竟認定有方法結果之牽連關係而從一重處斷，亦有違誤。應認原判
決仍有撤銷發回之原因。原判決其他有裁判上一罪關係部分，基於審判上不可分原則
，應一併發回。本件已經本院多次發回，應切實審酌，正確適用法則，期能定讞。
據上論結，應依刑事訴訟法第三百九十七條、第四百零一條，判決如主文。
中      華      民      國    九十二    年      二      月    二十一    日
                              最高法院刑事第一庭
                                  審判長法官  施  文  仁
                                        法官  林  永  茂
                                        法官  蕭  仰  歸
                                        法官  陳  世  淙
                                        法官  洪  佳  濱
      右正本證明與原本無異
                                              書  記  官
中      華      民      國    九十二    年      二      月    二十七    日


司法院資訊處製作；財團法人民間司法改革基金會備份。
